【裁判字號】    92,交上易,458
【裁判日期】    921106
【裁判案由】    過失傷害
【裁判全文】
臺灣高等法院刑事判決                          九十二年度交上易字第四五八號
    上  訴  人
    即  被  告  甲○○原名姚.
右上訴人因業務過失傷害案件，不服臺灣台北地方法院九十一年度交易字第三一一號
，中華民國九十二年八月二十日第一審判決（聲請以簡易判決處刑案號：臺灣臺北地
方法院檢察署九十一年度偵字第七九四五號）提起上訴，本院判決如左：
    主  文
上訴駁回。
    事  實
一、甲○○（原名姚宗江，已於九十一年十月二十九日更名）原係位於臺北市○○○
    路三十五巷二十八號一樓快達昶鑫有限公司之員工，負責騎乘機車快遞並收受文
    件予公司之客戶，係以騎乘機車為其附隨業務之人，於民國九十一年一月二十五
    日上午九時四十五分許，駕駛車牌號碼ＧＭ二─四七三號重型機車，沿臺北市○
    ○路由南往北之方向第四車道行駛，行經該路與松壽路設有燈光號誌管制車輛行
    進之交岔路口時，欲左轉往西沿松壽路方向繼續行駛，本應注意車輛行駛至交岔
    路口時，應遵守燈光號誌之指示，面對箭頭綠燈時表示僅准許車輛依箭頭指示之
    方向行駛，又機車在同向三車道以上道路，均應以兩段方式進行左轉彎之規定，
    而依當時情形雖為陰天，但有日間自然光線、路面狀況為乾燥、無缺陷、無障礙
    物、視距良好，並無不能注意之情事，詎甲○○竟疏未注意及此，在前揭交岔路
    口其車行方向即南往北之號誌為直行箭頭綠燈時，逕行違規左轉，適有乙○○騎
    乘車牌號碼ＣＧＸ─一五二號重型機車，沿松仁路對向由北向南方向第三車道直
    行至前揭交岔路口處，見狀因閃避不及，因而失控滑倒在地，致受有右側鎖骨骨
    折及韌帶裂傷等傷害。甲○○在車禍發生後，乙○○經救護人員送往醫院就醫，
    甲○○亦同至醫院，俟台北市政府警察局信義分局交通分隊警員前往醫院瞭解案
    情時，甲○○在場並在有偵查權限之警員王者祥未發覺其姓名與犯罪之前，主動
    供出自己年籍與肇事經過，自首犯罪接受裁判。
二、案經甲○○自首及乙○○訴由台北市政府警察局信義分局報請臺灣臺北地方法院
    檢察署檢察官聲請簡易判決處刑，本院臺北簡易庭認不宜適用簡易程序，移送台
    灣台北地方法院依通常程序審理。
    理  由
一、訊據被告甲○○固不否認其為快達昶鑫有限公司之員工，於右揭時、地騎乘前開
    車牌號碼之重型機車時，在前述肇事地點見沿同路對向車道直行而至，由告訴人
    所騎乘機車失控滑倒在地，惟矢口否認有過失犯行，辯稱伊與告訴人並沒有發生
    碰撞，是因為告訴人在伊車前跌倒，伊始違反左轉燈號誌去將告訴人扶起，當時
    號誌是直行，伊是等待左轉。伊在燈號綠燈直行時，騎到路口等左轉，因伊當時
    擋到直行車的車道，該路口並沒有設置機車兩段式左轉地方，所以伊認為直行燈
    ，停在路口沒有過失等語。並舉現場照片四幀為證，以肇事地點之燈光號誌並無
    禁止機車左轉，又該處亦無設立可供機車兩段式左轉之待轉區，又肇事當日伊有
    向公司請假半日，當時並非執行業務等語。
二、惟查被告於右揭時、地騎乘前開車牌號碼之重型機車在前述肇事地點違規左轉，
    致告訴人乙○○閃避不及因而失控滑倒，受有如事實欄第一項所載傷害之事實，
    業據被告於警製九十一年一月二十五日交通事故談話記錄表及九十一年三月十四
    日警訊時自承其車沿松仁路第四車道由南向北行駛，在該路段與松壽路之交岔路
    口時左轉等語，另於九十一年五月三十日檢察官偵查時亦供稱未待左轉燈亮起先
    左轉等語（見臺灣臺北地方法院檢察署九十一年度偵字第七九四五號偵查卷宗第
    四頁反面、第十一頁之交通事故談話紀錄表及第二十三頁反面之訊問筆錄）。並
    據告訴人乙○○迭於警訊、檢察官偵查及原審法院審理時指訴綦詳（參見同前偵
    查卷宗第十頁、第二十三頁及其反面、原審法院九十二年一月二十七日訊問筆錄
    ）。且上述車禍發生事實經過之客觀事實，有臺北市政府警察局信義分局交通分
    隊依職權製作之道路交通事故調查報告表、交通事故談話紀錄表、道路交通事故
    補充資料表、交通事故分析研判表各一份、現場及車損照片共八幀等件附卷可稽
    。另告訴人乙○○因本件車禍受有右側鎖骨骨折及韌帶裂傷等傷害，業據其提出
    臺北醫學院附設醫院診斷證明書一紙為證（附於前揭偵查卷第七頁）。
三、被告雖辯稱伊與告訴人並沒有發生碰撞，而是告訴人在伊車前跌倒，伊始違反左
    轉燈號誌去將告訴人扶起，當時號誌是直行，伊是等待左轉。伊在燈號綠燈直行
    時，騎到路口等左轉，因伊當時擋到直行車的車道，該路口並沒有設置機車兩段
    式左轉地方，所以伊認為直行燈，停在路口，伊沒有過失云云。惟按箭頭綠燈表
    示僅准許車輛依箭頭指示之方向行駛，道路交通標誌標線號誌設置規則第二百零
    六條第二款定有明文，且汽車行駛至交岔路口，其行進應遵守燈光號誌之指示，
    交通安全規則第一百零二條第一項第一款復有規定，又道路交通安全規則第二條
    第一項第一款規定，該規則中所用汽車一詞定義，包括機器腳踏車在內。本件被
    告騎乘重型機車行經上開設有燈光號誌管制車輛行進之肇事路口，本即應注意上
    開道路交通安全規則之規定，且事發當時天候雖為陰天，但有日間自然光線、路
    面乾燥無缺陷、無障礙物、視距良好，並無不能注意之情事，有道路交通事故調
    查表在卷可參，又據被告前揭九十一年一月二十五日交通事故談話紀錄表所述：
    「我駕車沿松仁路南向北行駛第四車道，我車方向為紅燈，乃停車於停止線後方
    ，綠燈起步行駛左轉向西方向往松壽路，當時我車方向為直行箭頭綠燈，我車左
    轉時，對向一部ＣＧＸ─一五二重機車沿北向南行駛第三車道，我車未與該車相
    撞，而該車自行摔倒」等語。又於九十一年五月三十日檢察官偵訊時亦自承：「
    該處可以左轉，但須待號誌燈號左轉，當時我在中線未待左轉燈亮起先左轉‧‧
    ‧‧」等語，此與告訴人於同日交通談話紀錄表所述：「我駕車沿松仁路北向南
    行駛第三車道，我車方向為紅燈，乃停車於停止線後方，我車方向綠燈後行駛，
    我車跟著同方向、同車道前方之車輛行駛，我車對向一部ＧＭ二─四七三重機車
    沿松仁路南向北第四車道之直行綠燈行駛左轉向西松壽路，我見該車即煞車閃避
    ，未碰撞我車自行倒地」等語相符。顯示被告騎乘機車沿松仁路南向北第四車道
    行駛，至肇事路口紅燈臨停，於直行箭頭綠燈顯示時違規向西左轉，對向第三車
    道綠燈起步直行之告訴人所騎乘機車，見狀閃避不及失控而摔倒。至於被告於嗣
    後翻異前詞，該辯稱當時在該處等待左轉見告訴人倒地乃向前救助，其並非違規
    左轉云云，顯係事後卸責之詞，不足採信。
四、又查依台北市政府警察局信義分局交通分隊所製作有關肇事路口之交通號誌運作
    圖所示，肇事路口東西向之道路即松壽路之時相為紅燈時，南向北之松仁路第一
    時相為直行箭頭綠燈，此時北向南之松仁路亦為綠燈，而南向北之松仁路第二時
    相為直行左轉箭頭綠燈，此時北向南之松仁路則為紅燈，是依前揭交岔路口燈光
    號誌之設計，若被告機車係依直行左轉綠燈進入路口時，而告訴人所行駛之北向
    南車道則應屬紅燈為是，兩車不可能於交岔路口內發生擦撞，然由於被告於南向
    北號誌為直行箭頭綠燈時逕行向西左轉，顯有未依號制指示行駛，以致依號誌指
    示行駛之告訴人為閃避被告來車而緊急煞車，因而失控倒地，被告就本件車禍之
    被告所騎機車雖未撞及告訴人之機車，仍應負過失責任。再參照前揭道路交通事
    故調查表所載及被告提出附卷之現場照片所示，松仁路為設有寬式安全島分向設
    施之車道，係爭肇事路段由南往北方向共計四車道，被告騎乘機車行至肇事路口
    欲左轉時，自應依道路交通安全規則第九十九條第一項第三款規定，機器腳踏車
    在同向三車道以上道路，均應以兩段方式進行左轉彎之規定，肇事地點雖為丁字
    路口，仍應以兩段方式進行左轉彎為妥，以避免左轉時與在內側車道行駛之大型
    車輛爭道，極易造成危險之情狀，此觀被告提出附卷之現場照片亦可自明，本件
    被告騎乘機車未依燈光號誌指示行進在前，復未注意在同向三車道以上道路需兩
    段式左轉，而逕自外側車道逕行左轉在後，以致被告進入交岔路口時，告訴人見
    狀閃煞不及而失控倒地，足徵被告違反上開道路交通安全規則之規定而有過失至
    明。況本件肇事責任經原審送請臺北市車輛行車事故鑑定委員會鑑定及台北市交
    通局覆議，亦認同前揭見解，此有臺北市車輛行車事故鑑定委員會九十二年四月
    九日北鑑審字第○九二三○○七八四○○號函附鑑定意見書、九十二年六月三十
    日北市交鑑意字第六一○四號覆議意見書各一份在卷可稽，故被告過失責任業堪
    認定，且被告之過失行為與告訴人所受傷害間，存有相當因果關係甚明。本案事
    證已臻明確，被告之犯行堪予認定。
五、核被告甲○○祥所為，係犯刑法第二百八十四條第二項前段之業務過失傷害罪。
    按刑法上所謂業務，係指個人基於其社會地位繼續反覆所執行之事務，其主要部
    分之業務固不待論，即為完成主要業務所附隨之準備工作與輔助事務，亦應包括
    在內（最高法院七十一年度臺上字第一五五○號判例參照）。本件被告於原審審
    理及本院調查時自承其係址設臺北市○○○路三十五巷二十八號一樓快達昶鑫有
    限公司之員工，負責騎乘機車快遞文件給公司之客戶，於原審審理時更自承肇事
    當時正要去送快遞等語在卷（參見原審九十二年八月六日審理筆錄、本院九十二
    年十月六日訊問筆錄）。參諸前開判例，被告駕駛動力交通工具之行為，顯係為
    完成主要業務所附隨之準備工作與輔助事務，係以騎乘機車為其附隨業務之人，
    應負業務過失傷害之罪責，公訴人起訴書雖記載被告犯刑法第二百八十四條第一
    項之普通過失傷害罪嫌，惟已於原審審理時經蒞庭之檢察官到庭陳述更正為同條
    第二項前段之業務過失傷害罪，法院於判決時，自無庸再變更法條，被告於本院
    審理時改口稱肇事當日伊有向公司請假半日，當時並非執行業務云云，惟被告平
    日既受僱負責騎乘機車快遞文件給公司之客戶，其為執行業務之人即可認定，被
    告在原審已自承當時騎機車送快遞文件，並未言及請償之事，於本院謂當時其係
    清償中，顯係避就之詞，不足採信，況縱其所辯當日請假屬實，亦不礙其為執行
    業務之人，故被告聲請傳訊證人鄭志明、湯凱安以證明肇事當日伊有請假乙節，
    本院認無必要。又被告肇事後，於警員前往告訴人就醫之台北醫學院附設醫院處
    理時，在其上開犯行未為任何有偵查犯罪職權之公務員已知悉前，不逃避接受裁
    判而當場向警員自首，承認其為肇事人，有台北市政府警察局信義分局交通分隊
    警員王者祥所填具之自首調查報告表一份附卷可稽，是被告既已向該管公務員申
    述犯罪事實，而不逃避接受裁判，已合於刑法第六十二條前段所定對於未發覺之
    犯罪自首而接受裁判之要件，應依該條規定減輕其刑。再被告持有之重型機車執
    照，其有限期間至九十年八月九日，並自九十一年六月二十四日起至九十二年六
    月二十三日止，經交通部公路局板橋區監理站易處逕行註銷，有公路電子閘門查
    詢資料表在卷可憑，然本件車禍發生時即九十一年一月二十五日，被告僅屬持有
    逾期駕照騎車，此與無適當之駕駛執照之情況下駕駛有間，故不依道路交通管理
    處罰條例第八十六條第一項規定加重其刑，附此敘明。
六、原審認被告甲○○祥罪證明確，援引刑法第二百八十四條第二項前段、第六十二
    條前段、第四十一條第一項前段，罰金罰鍰提高標準條例第一條前段、第二條之
    規定，並審酌被告就本件車禍所負之過失程度，告訴人因此所受之傷害，被告犯
    罪後猶矯飾犯行之態度，迄今尚未與告訴人達成和解等一切情狀，量處有期徒刑
    三月，並諭知易科罰金之折算標準。經核原判決認事用法，並無不合，量刑亦屬
    妥適，被告上訴要旨，仍執陳詞矢口否認犯罪，並稱檢察官僅以伊係從事快遞業
    務工作，即請求變更法條為業務過失傷害，事實上伊並非在上班期間發生意外，
    伊非從事業務之人云云，不成立業務過失傷害罪名云云，其上訴非有理由，應予
    駁回。
據上論斷，應依刑事訴訟法第三百六十八條，判決如主文。
本案經檢察官陳文禮到庭執行職務。
中      華      民      國    九十二    年     十一     月      六      日
                              臺灣高等法院交通法庭
                                  審判長法  官  陳  正  雄
                                        法  官  許  宗  和
                                        法  官  許  錦  印
右正本證明與原本無異。
不得上訴。
                                        書記官  楊  妙  恩
中      華      民      國    九十二    年     十一     月     十一     日
附錄本判決論罪科刑法條全文：
中華民國刑法第二百八十四條：
因過失傷害人者，處六月以下有期徒刑、拘役或五百元以下罰金，致重傷者，處一年
以下有期徒刑、拘役或五百元以下罰金。
從事業務之人，因業務上之過失傷害人者，處一年以下有期徒刑、拘役或一千元以下
罰金，致重傷者，處三年以下有期徒刑、拘役或二千元以下罰金。


司法院資訊處製作；財團法人民間司法改革基金會備份。
